臺北高等行政法院判決　　　　　　　　　　　　　　　九十年度訴字第四四六八號
　　　　　　　　　　　　　　　.
　　原　　　告　土象工程有限公司
　　代　表　人　甲○○
　　訴訟代理人　劉邦川律師
　　複代理人　　康文毅律師
　　被　　　告　財政部臺灣省北區國稅局
　　代　表　人　林吉昌（局長）
　　訴訟代理人　乙○○
右當事人間因營利事業所得稅事件，原告不服財政部中華民國九十年四月二十五日台
財訴字第○九○○○一二一四二號訴願決定，提起行政訴訟，本院判決如左：
　　主  文
原告之訴駁回。
訴訟費用由原告負擔。
　　事  實
一、事實概要：原告民國八十四年度營利事業所得稅結算申報案，係李文鑫集團會計
    師簽證申報案件，原列報課稅所得額為新台幣（下同）四三二、○六八元，被告
    初查按書面審查核定所得額為四三九、二六五元。嗣經法務部調查局台北縣調查
    站（下稱台北縣調查站）查獲李文鑫集團申報或簽證申報案件涉有逃漏稅捐之嫌
    ，將查扣資料移被告查核，被告以移送資料帳證資料不完備通知原告提示帳證備
    查，逾限未獲提示，遂依同業利潤標準核定其課稅所得額為七、五四○、二○四
    元。原告不服，申經復查結果未獲變更，提起訴願，亦遭決定駁回，遂提起行政
    訴訟。
二、兩造聲明：
　(一)原告聲明：原處分及訴願決定均撤銷。
　(二)被告聲明：駁回原告之訴。
三、兩造之爭點：原告經被告通知未能提示帳證供核，應否適用或類推適用營利事業
    所得稅查核準則（下稱查核準則）第十一條規定核定其該年度之所得額？
  (一)原告主張之理由：
    1.原告八十四年度有關帳務係委託經被告登記有案之記帳業者代為處理，而當年
      度營利事業所得稅結算申報案件係透過記帳業者委託有財政部核發證照之會計
      師辦理查核簽證並申報。惟該會計師涉及李文鑫犯罪集團，因該集團受到偵訊
      ，全部資料包括帳冊憑證，遭調查站及被告搜扣，未被扣押部分，亦已藏匿無
      蹤，故原告原交予會計師之全部帳冊憑證已下落不明。查李文鑫等人涉嫌偽造
      文書、違反稅捐稽徵法、商業會計法及勾結政府機關稅務人員涉嫌貪污等罪責
      ，業經台灣板橋地方法院檢察署八十六年度偵字第一八七七六號、八十六年度
      偵字第一九四一○號、八十六年度偵字第二三五五九號、八十七年度偵字第六
      一○號及八十七年度偵字第一七二四號提起公訴。被告因李文鑫勾結財政部所
      轄之稅務人員進行逃漏稅捐等不法情事，要求相關涉案會計師簽證案件廠商，
      提示帳冊憑證備供查核，再以無法提示帳冊憑證為由，依所得稅法第八十三條
      ，按同業利潤標準核定所得額，責命原告補繳營利事業所得稅，實有違誤。此
      觀之行政法院六十一年判字第七○號判例：「認定事實，須憑證據，不得出於
      臆測，此項證據法則，自為行政訴訟所適用。」及三十九年判字第二號判例：
      「行政官署對於人民有所處罰，須確實證明其違法之事實，倘不能確實證明違
      法事實之存在，其處罰即不能認為合法。」自明。
    2.依財政部七十二年十一月十六日（七二）台財稅字第三八一四三號函頒會計師
      辦理所得稅查核簽證申報須知，會計師應就傳票與原始憑證逐一核對；進貨是
      否已取得合法憑證；各項有關營業及營業外支出帳目，應以與所有原始憑證文
      據、帳冊遂一詳加查核為原則；凡經查明帳簿文據之記錄不相符合或與有關法
      令規定不符，影響所得之計算者，應予調整；會計師辦理所得稅查核簽證申報
      工作，對於帳簿文據之查核及意見之表達，須保持公正嚴謹之態度，維護公私
      法益，有該申報須知第六條第一款、第十一條第三款第一目、第四款、第七條
      第二項及第四條可資參照。本案為經會計師查核簽證之案件，依其報告，並無
      應補徵稅款情事。且原告將系爭帳務委由會計師辦理簽證，乃信賴國家證照之
      審核及主管機關之監督（會計師法第一條、第三條、第五條及第八條），發生
      此重大刑案，原告始料未及。被告所為，顯違反信賴保護原則。
    3.原告有關帳簿憑證因李文鑫犯罪集團受到偵訊，遭調查局查扣而下落不明，是
      無法提示帳證供核，實為不可抗力，被告未依查核準則第十一條規定辦理，顯
      有違誤。縱本件帳證非因公調閱或不可抗力而滅失，惟情節類同於因公調閱，
      按法理被告應類推適用查核準則第十一條處理。
  (二)被告主張之理由：
    1.本案原經被告依書面審查暫行核定全年所得額為四三九、二六五元，嗣經檢調
      單位查獲李文鑫集團申報或簽證案件涉有逃漏稅捐之嫌，乃將查扣資料袋（僅
      手稿損益表），發交被告審理（財政部台財訴字第○九○○○一二一四二號訴
      願決定書第三頁四、所述：「‧‧‧檢調單位查扣之資料袋、日記簿、現金簿
      、總分類帳、進貨簿、銷貨簿各乙本、銷貨發票存根十二本、傳票暨憑證四本
      、伙食津貼清冊乙本等資料」係屬誤繕），惟因無相關之成本表及完整之帳簿
      憑證，其帳證尚不完備，原核定依上述證物實無法據以查核，遂據財政部賦稅
      署八十七年七月二十三日台稅一發第八七一九五六一九七號函決議，通知原告
      於八十七年九月十七日提示八十四年度全部帳簿憑證、有關文據及各類成本報
      表供核（公示送達），惟原告逾期仍未能提示，是本案原核定乃依所得稅法第
      八十三條規定，按同業利潤標準核定課稅所得額為七、五四○、二○四元。復
      查時，原告於八十八年八月三十一日提示帳簿憑證（日記簿、現金簿、總分類
      帳、進貨簿、銷貨簿各乙本、銷貨發票存根十二本、傳票暨憑證四本、伙食津
      貼清冊乙本），惟因無成本分析表，其帳證尚不完備，實無法據以查核，原告
      於同日領回全部帳簿憑證重行整理，取有收據附案可證，並言明於八十八年九
      月八日前自動補正送回供核，惟逾期未能補正送回供核，致無從就其復查事項
      加以審酌，是原核定仍予維持。
    2.依所得稅法施行細則第十條之一第一項規定「所得稅法第十七條第一項第二款
      第二目及第三十五條所稱不可抗力之災害，係指地震、風災、水災、旱災、蟲
      災、火災及戰禍等」，即除人為引起之戰禍外，所稱不可抗力之災害係指因自
      然力量所造成。原告未能提示完備之帳證以供查核，既非屬遭受不可抗力災害
      ，亦非因有關機關因公調閱，以致滅失，依稅捐稽徵機關管理營利事業會計帳
      簿憑證辦法第二十五條之規定，營利事業之帳簿憑證本應留置於營業場所，以
      備主管稽徵機關隨時查核。惟原告之帳簿憑證既因攜離營業場所而下落不明，
      致未能提供足以正確計算營利事業所得額之帳簿憑證及會計紀錄供核，依查核
      準則第十一條之規定，被告自得依所得稅法第八十三條規定，按同業利潤標準
      核定原告之所得額。至原告主張原本完整帳證，因調查局於李文鑫集團倉庫搜
      索查扣而導致遺失云云。按行政法院三十六年度判字第十六號判例意旨，原告
      既未提示帳證以供查核，復未提出有關機關因公調閱或查扣帳簿憑證以致滅失
      之相關事證以實其說，空言主張，核無足採。
　　理  由
一、按「稽徵機關進行調查或復查時，納稅義務人應提示有關各種證明所得額之帳簿
    、文據；其未提示者，稽徵機關得依查得之資料或同業利潤標準，核定其所得額
    。」「本法第八十三條所稱之帳簿文據，其關係所得額之一部或關係課稅年度中
    某一期間之所得額，而納稅義務人未能提示者，稽徵機關得就該部分依查得資料
    或同業利潤標準核定其所得額。」所得稅法第八十三條第一項、行為時所得稅法
    施行細則第八十一條定有明文。次按「營利事業之帳簿憑證，除為緊急避免不可
    抗力災害損失、或有關機關因公調閱或送交合格會計師查核簽證外，應留置於營
    業處所，以備主管稽徵機關隨時查核。」「營利事業之帳簿憑證，除為緊急避免
    不可抗力災害損失，或有關機關因公調閱，或送交稅務代理人查核簽證外，應留
    置於營業場所。其因攜離營業場所，以致滅失者，該期間所得額，稽徵機關應依
    所得稅法第八十三條及同法施行細則第八十一條規定，就查得資料或同業利潤標
    準予以核定。」亦為稅捐稽徵機關管理營利事業會計帳簿憑證辦法第二十五條及
    行為時查核準則第十一條第四項前段所明定。
二、原告八十四年度營利事業所得稅結算申報，前經被告依書面審查暫行核定課稅所
    得額為四三九、二六五元，嗣台北縣調查站查獲李文鑫集團申報或簽證案件涉有
    逃漏稅捐之嫌，將查扣資料移由被告查核，被告以查扣資料袋內僅有手稿損益表
    ，並無相關之成本表及帳簿憑證，通知原告於八十七年九月十七日提示八十四年
    度全部帳簿憑證、有關文據及各類成本報表供核（公示送達），惟原告逾期未提
    示，乃按同業利潤標準核定其課稅所得額為七、五四○、二○四元；原告申請復
    查，雖於八十八年八月三十一日提示日記簿、現金簿、總分類帳、進貨簿、銷貨
    簿各乙本、銷貨發票存根十二本、傳票暨憑證四本、伙食津貼清冊乙本，惟無成
    本分析表，其帳證仍不完備，乃於同日領回全部帳簿憑證重行整理，言明於八十
    八年九月八日前自動補正送回供核，惟逾期未為補正供核之事實，有原告八十四
    年度營利事業所得稅結算申報書、會計師查核簽證申報查核報告書、八十四年度
    營利事業所得稅結算申報核定通知書、調借帳簿憑證收據、原告八十八年八月三
    十一日出具之收據、被告通知函及退回郵件、送達公告登報影本、被告審查報告
    等件在原處分卷可稽，並為原告所不爭執，堪認為真實。是被告以原告經通知未
    提示帳證供核，無從就復查事項加以審酌，維持原按同業利潤標準所為核定，訴
    願決定亦予維持，揆諸首開規定，並無不合。
三、原告雖主張其八十四年度營利事業所得稅結算申報，係透過記帳業者委託主管機
    關核發證照之會計師辦理查核簽證，交予會計師之全部帳證因涉及李文鑫犯罪集
    團，非遭調查局查扣即下落不明，非原告始料所及，為不可抗力，且原告信賴國
    家證照審核及主管機關之監督，應適用或類推適用查核準則第十一條規定，否則
    有違信賴保護原則云云。惟查原告八十四年度營利事業所得稅係委託會計師於八
    十五年五月三十一日辦理結算申報，經被告八十六年八月六日書面核定，有原告
    八十四年度營利事業所得稅結算申報書、八十四年度營利事業所得稅結算申報核
    定通知書在原處分卷可徵，原告自應依稅捐機關管理營事業會計憑證辦法第二十
    五條規定，將該年度有關帳簿憑證應留置於其營業處所。而台北縣調查站發交被
    告之查扣資料僅有手稿損益表，並無相關之成本表及完整之帳簿憑證，原告未能
    舉證以實其說，尚難認其相關帳證係因遭查扣或交會計師遺失。況所謂不可抗力
    之災害，係指地震、風災、水災、旱災、蟲災、火災及戰禍等，原告所言縱然屬
    實，亦非不可抗力所致，自無適用或類推適用查核準則第十一條「因遭受不可抗
    力災害或有關機關因公調閱以致滅失」規定可言，被告依法按同業利潤標準核定
    其課稅所得額為七、五四○、二○四元，並無違反信賴保護原則可言，原告主張
    均無可採。從而原處分及訴願決定並無違誤，原告徒執前詞，聲請撤銷，為無理
    由，應予駁回。
四、據上論結，本件原告之訴為無理由，依行政訴訟法第九十八條第三項前段，判決
    如主文。
中　　華　　民　　國　　九十一　　　年　　　七　　　月　　　三十一　　　日
                 臺 北 高 等 行 政 法 院   第 四 庭
                                審 判 長 法  官　鄭 忠 仁
                                         法  官　林 育 如
                                         法  官　楊 莉 莉
右為正本係照原本作成。
如不服本判決，應於送達後二十日內，向本院提出上訴狀並表明上訴理由，如於本判
決宣示後送達前提起上訴者，應於判決送達後二十日內補提上訴理由書（須按他造人
數附繕本）。
中　　華　　民　　國　　九十一　　　年　　　七　　　　月　　三十一　　　日
            　　　　　　 　　    　      書記官  黃 舜 民
